臺灣高等法院民事判決　　　　　　　　　95年度上字第1055號
上　訴　人　乙○○
訴訟代理人　謝清福律師
　　　　　　丁○○
被上訴人　　丙○○
　　　　　　甲○○○
訴訟代理人　林家祺律師
　　　　　　李兆環律師
上列當事人間，因請求債務不履行損害賠償事件，上訴人對於中
華民國95年10月26日臺灣臺北地方法院94年度訴字第 413號第一
審判決，提起上訴，經本院於96年 7月10日言詞辯論終結，判決
如下：
    主      文
上訴駁回。
第二審訴訟費用由上訴人負擔。
    事實及理由
一、按：「言詞辯論期日，當事人之一造不到場者，得依到場當
    事人之聲請，由其一造辯論而為判決。」、「有下列各款情
    形之一者，法院應以裁定駁回前條聲請，並延展辯論期日：
    (一)不到場之當事人未於相當時期受合法之通知者。(二)當
    事人之不到場，可認為係因天災或其他正當理由者。(三)到
    場之當事人於法院應依職權調查之事項，不能為必要之證明
    者。(四)到場之當事人所提出之聲明、事實或證據，未於相
    當時期通知他造者。」民事訴訟法第385條第1項前段、第38
     6條分別定有明文。本件被上訴人丙○○未於言詞辯論期日
    到場，核無民事訴訟法第 386條所列各款情形之一，爰依上
    訴人之聲請，由其一造辯論而為判決，合先敘明。
二、上訴人起訴主張：被上訴人丙○○(即張淑娟)於民國 (以下
    同)68年4月間，由其法定代理人陳林雨將其繼承養父張志江
    所有坐落臺北市○○路○段313巷5號4樓房屋(建號3438號)之
    所有權(以下稱系爭房屋)，以新臺幣(以下同)30萬元讓渡予
    上訴人，與上訴人之法定代理人高全輝(已故)、丁○○簽訂
    讓渡書(以下稱系爭讓渡書)，同年5月3日收受全部價金30萬
    元；詎上訴人於93年10月31日始發覺系爭房屋及基地、即臺
    北市○○區○○段4小段639地號土地應有部分445/44589(上
    訴人書狀、原判決均誤植為45/44589)之所有權(以下稱系爭
     基地)，已移轉登記予被上訴人、即上訴人先父之原配偶甲
    ○○○；查被上訴人丙○○係受被上訴人甲○○○以詐術使
    其信以為系爭讓渡書之買受人，而為系爭房地所有權移轉登
    記予被上訴人甲○○○之意思表示，被上訴人丙○○怠於撤
    銷其意思表示，上訴人為其債權人自得代位行使撤銷權，上
    訴人已於94年6月21日以民事準備書狀繕本之送達，代為撤
    銷之意思表示，為此，求為命被上訴人甲○○○應將系爭房
    地所有權移轉登記予被上訴人丙○○，再由被上訴人丙○○
    移轉登記予上訴人之判決，為先位聲明；並以求為命被上訴
    人丙○○應給付上訴人200萬元並自起訴狀繕本送達翌日起
    至清償之日止，按週年利率5%計算利息之判決，為備位聲明
    。並於本院上訴聲明：(一)原判決廢棄。(二)被上訴人甲○
    ○○應將系爭房地所有權移轉登記予被上訴人丙○○，再由
    被上訴人丙○○移轉登記予上訴人。(三)前項如受敗訴判決
    ，被上訴人丙○○應給付上訴人 200萬元並自起訴狀繕本送
    達翌日起至清償之日止，按週年利率5%計算利息。(四)訴訟
    費用由被上訴人負擔。(五)上訴人願供擔保，請准宣告假執
    行。
三、被上訴人丙○○未於本院準備程序期日、言詞辯論期日到場
    作何聲明或陳述，據其於原法院曾到場陳述略以：上訴人所
    主張之系爭房屋，被上訴人為所有權移轉登記予被上訴人甲
    ○○○之時，係被上訴人甲○○○向被上訴人表示系爭房屋
    為國宅，移轉所有權尚須被上訴人印章，被上訴人乃交出印
    章，委由被上訴人甲○○○辦理印鑑證明，純係為履行系爭
    讓渡書等語為抗辯。
四、被上訴人甲○○○則以：上訴人為被上訴人之夫高全輝與同
    居人丁○○所生，68年 4月間由被上訴人之夫高全輝出資，
    與被上訴人丙○○之母陳林雨接洽買賣事宜，而簽訂系爭讓
    渡書買受系爭房屋；84年間高全輝與丁○○爭執而遷離丁○
    ○住所，返回被上訴人住所，撤銷系爭房屋贈與予上訴人之
    意思表示，將系爭讓渡書原本交付被上訴人收執；嗣經被上
    訴人尋獲被上訴人丙○○，經被上訴人出示身份證證實為高
    全輝之配偶，始將其身份證、印鑑交付被上訴人就系爭房屋
    所有權移轉登記予被上訴人，而非被上訴人以詐術使被上訴
    人丙○○交付其身份證、印鑑證明，且上訴人於84年間即已
    知悉系爭房屋已移轉登記予被上訴人，其代位撤銷意思表示
    已逾1年之除斥期間；矧系爭房屋之爭議已於93年3月26日列
    為兩造為終止紛爭所為協議之內容，其再持以提起本件訴訟
    實無理由等語，資為抗辯；並聲明：(一)上訴駁回。(二)第
    二審訴訟費用由上訴人負擔。
五、上訴人主張被上訴人丙○○於68年 4月間，由其法定代理人
    陳林雨將其繼承養父張志江所有系爭房屋之所有權，以30萬
    元讓渡予上訴人，與上訴人之法定代理人高全輝、丁○○簽
    訂系爭讓渡書，同年5月3日收受全部價金30萬元；被上訴人
    丙○○竟將身份證、印鑑證明交由被上訴人、即上訴人先父
    之原配偶甲○○○，為系爭房屋、系爭基地之所有權移轉登
    記予被上訴人甲○○○；上訴人已於94年6月21日以民事準
    備書狀繕本之送達，代為撤銷被上訴人丙○○為系爭房地所
    有權移轉登記之意思表示等事實，為被上訴人等所不爭執，
    且有系爭讓渡書、收據、系爭房地登記謄本、及上訴人民事
    準備書狀等在卷 (原審卷第8頁至第12頁、本院卷第66頁、
    原審卷第80頁至第84頁)足憑；上訴人主張之上開事實，應
    堪信為真實。
六、被上訴人甲○○○以上訴人與被上訴人丙○○間之系爭讓渡
    書，係上訴人先父高全輝向被上訴人丙○○買受系爭房屋，
    贈與予上訴人，84年間因上訴人之母丁○○發生爭執，遷離
    與上訴人之母同居之處所，返回被上訴人甲○○○住所，並
    將贈與上訴人系爭房屋，予以撤銷，將系爭房屋改贈與被上
    訴人甲○○○，並將系爭讓渡書原本交付被上訴人甲○○○
    等語為抗辯；經查上訴人先父高全輝於91年 3月31日因病去
    世，而上訴人所提出系爭讓渡書為影印本，原本則由被上訴
    人甲○○○持有中，並於訴外人高全輝生前之86年 5月14日
    為系爭房屋第一次所有權登記，系爭基地於89年4月1日為所
    有權移轉登記等事實，為上訴人所不爭執，且有協議書 (載
     明高全輝去世日期)、系爭房、地登記謄本在卷足稽；被上
    訴人甲○○○抗辯上訴人受贈系爭房屋，已為其先父高全輝
    所撤銷，改贈與予被上訴人甲○○○，尚非虛妄，非無可信
    。
七、按：和解有使當事人所拋棄之權利消滅及使當事人取得和解
    契約所訂明權利之效力，民法第 737條定有明文。又最高法
    院87年度臺上字第312號、83年度臺上字第620號亦分別著有
    ：「和解有使當事人所拋棄之權利消滅及使當事人取得和解
    契約所訂明權利之效力，民法第 737條定有明文。換言之，
    和解成立以後，其發生之法律上效力，在消極方面，使當事
    人所拋棄之權利消滅，在積極方面，則使當事人取得和解契
    約所訂明之權利。」、「和解內容，倘以他種法律關係，替
    代原有法律關係者，則係以和解契約創設新法律關係，故債
    務人如不履行和解契約，債權人應依和解創設之新法律關係
    請求履行，不得再依原有法律關係請求給付。」之裁判意旨
    ，足資參照。本件被上訴人甲○○○則以系爭房地業於93年
     3月26日達成和解，簽訂協議書等語為抗辯；上訴人則主張
    被上訴人甲○○○提出之協議書所成立和解內容，未包含系
    爭房地等語；經查：
(一)上訴人對於被上訴人抗辯上訴人於93年 3月26日已就其先父
    高全輝已知與未知之生前所有動產、不動產等流動資產及固
    定資產之民事刑事訴訟，放棄抗辯權，由被上訴人及訴外人
    高樹勇、高樹森、及高樹豐等人給付 180萬元達成協議，且
    被上訴人甲○○○等已履行給付 180萬元完畢等事實，並不
    爭執，且有被上訴人甲○○○提出協議書在卷 (原審卷第70
    、71頁、第137、138頁)足憑。
(二)證人鄭富銘於原審到場結證：「 (是否認識乙○○、甲○○
    ○ ？)認識。甲○○○是高全輝的太太，乙○○是高全輝的
    兒子，高全輝是我的乾哥哥，我們從小就認識，高全輝過世
    之後在91年的 5月份丁○○就是乙○○的母親有來找我，她
    說民生東路有二棟是高全輝的名下所有房子及中華路有一棟
    是乙○○所有的房子，為何這三棟房子都過戶給甲○○○，
    我有告訴他民生東路的二棟房子我哥哥生前有說要給甲○○
    ○這邊的三個孩子，但是中華路的房子我不清楚，後來因為
    這件事我又去問我大嫂甲○○○及丁○○，我們大家三方就
    約一個時間大概在91年間的時候，有我、甲○○○、丁○○
    、乙○○四人就到甲○○○家裡面去討論這件事情，我有問
    為什麼所有三棟都登記在甲○○○的名下，甲○○○說民生
    東路本來就是要給甲○○○的三個小孩，因為涉及增值稅的
    問題，所以暫時登記在甲○○○的名下，中華路的房子本來
    就是我哥哥要給他的，當時丁○○與乙○○就立即表示不同
    意，認為這三棟房子不應該要登記在甲○○○的名下，後來
    我有當場表示據我瞭解在我哥哥往生前二、三年我有問過我
    哥哥，是否給丁○○的孩子比較多，給甲○○○的孩子比較
    少，當時我哥哥有說民生東路的房子之後要給甲○○○的小
    孩，但是中華路有一間的房子確定要給乙○○，因為我哥哥
    在中華路有很多的房子，幾乎每個小孩都會給他一棟，我哥
    哥有說有給乙○○一間中華路的房子，他還欠丁○○的女兒
    中華路的一間房子，所以當時我以為中華路的房子已經辦好
    過戶的手續給乙○○了，我當時將我哥哥之前跟我說的情況
    告訴兩造，當時甲○○○有表示說因為我哥哥說丁○○對他
    不好，所以要給乙○○中華路的房子就不給他了，而且要給
    丁○○女兒的一間房子也沒有依據，所以最後當天我有建議
    他們，因為丁○○的小孩已經有三棟比較大的房子，所以民
    生東路的房子給甲○○○是合理的，至於中華路的房子應該
    要給乙○○與丁○○的女兒各一棟部分就以各 100萬元折價
    給丁○○的兒女，但是丁○○這邊不同意，所以就提出偽造
    文書的告訴，刑事部分不起訴處分，丁○○就很傷心，我告
    訴他可以依法提起再議，丁○○表示這沒有用願意談和解，
    後來我就去問甲○○○的兒子，他兒子說如果要談和解只能
    給150萬元，這個條件丁○○本來也同意，直到大約在93 年
    3 月份的時候，當時有乙○○及丁○○、甲○○○的兒女及
    我都到場，本來他們要請我當見證人，我說不適當，後來經
    過我磋商的結果，大概講到180萬元 ，甲○○○說他沒有錢
    要分期，我談完這個之後因為有事情就先走了，據之後他們
    表示當天大家有簽約都有蓋指印，當時高樹勇有擬草約，就
    是丁○○這邊兒女不能再對我我哥哥的財產有任何的要求，
    如果要打官司的話還要賠償收受款項的一倍，就是指我哥哥
    所有的財產包括房子、存款都包含在內，也包括中華路房子
    要給乙○○的及要給高孟伶的中華路房子在內，也就是付了
    180萬元之後他們就不得再為要求了 ，我印象中協議書的內
    容好像有一句放棄財產，但是不像是法律的用語，這是我在
    的時候兩造都同意的內容，後來因為協議書要打字所以我就
    先走了。後來我有問甲○○○說這件事情有沒有處理好，她
    說大家都有簽字、蓋指印，而且有告訴甲○○○要按時支付
    款項，之後就是接到法院的通知了。」、「 (詢問證人你知
    道要登記給高孟伶的中華路的房子後來登記給誰？ )根本就
    還沒有買，所以當時我哥哥說欠她一間房子。」等語在卷 (
    原審卷第268、269頁) ，核與協議書內容大致相符；由此，
    堪認被上訴人甲○○○所提出協議書，為兩造家族就系爭房
    、地及因繼承高全輝遺產所生紛爭，於證人鄭富銘斡旋下，
    所達成和解之內容。
(三)上訴人雖主張證人鄭富銘之證言不實在，惟查上訴人先父高
    全輝生前與證人向以兄弟相稱，與兩造之關係均極密切之事
    實，亦為上訴人於告訴被上訴人偽造文書之刑事案件，其代
    理人到場表示：該證人 (指證人鄭富銘)與我們當事人(即上
    訴人 )關係也不錯。再綜觀證人所為上開之證言，對於兩造
    尚難認有所偏頗，所為證言應堪採信。被上訴人以上訴人就
    系爭房、地已與被上訴人達成和解之抗辯，非無可採。
(四)從而，上訴人就系爭房、地於93年 3月26日與被上訴人所達
    成之和解，顯係以他種法律關係，替代原有法律關係，依民
    法第737條之規定、最高法院87年度臺上字第312號、83年度
    臺上字第 620號之裁判意旨，上訴人自不得再依原有法律關
    係，請求被上訴人甲○○○將系爭房、地移轉登記予被上訴
    人丙○○，再移轉登記予上訴人，其起訴為本件之請求，自
    不應准許。
八、綜上所述，上訴人受其先父高全輝贈與之系爭房屋，已為其
    先父高全輝撤銷贈與，改贈與予被上訴人甲○○○；且上訴
    人就系爭房、地於93年 3月26日與被上訴人甲○○○及訴外
    人高樹勇、高樹森、高樹豐等人達成和解，而收受甲○○○
    及訴外人高樹勇、高樹森、高樹豐等 180萬元，難認已受有
    損害，其備位請求被上訴人丙○○債務不履行之損害賠償，
    自失所據，不應准許。
九、從而，上訴人請求被上訴人甲○○○應就系爭房、地之所有
    權移轉登記予被上訴人丙○○，再移轉登記予上訴人，及請
    求被上訴人丙○○應賠償上訴人 200萬元本息，於法均非有
    據，不應准許；原法院為其敗訴判決，並駁回其假執行之聲
    請，理由或有不同，但結果並無異致，仍應予以維持；上訴
    意旨仍陳詞，指摘原法院之判決不當，求予廢棄，為無理由
    ，應予駁回。
十、本件事證已臻明確，兩造其餘攻擊、防禦方法，及提出未援
    用之證據，經斟酌後認不影響判決基礎，毋逐一論述必要，
    併此敘明。
十一、據上論結，本件上訴為無理由，依民事訴訟法第449條第1
    項、第78條、第463條、第385條第1項前段判決如主文。
中　　華　　民　　國　　96　　年　　7　　月　　 24  　日
　　　　　　　　　民事第五庭
                    　審判長法　官　魏麗娟
　　　　　　　　　　        法　官  張靜女
　　　　　　　　　　        法　官  陳博享
正本係照原本作成。
如不服本判決，應於收受送達後20日內向本院提出上訴書狀，其
未表明上訴理由者，應於提出上訴後20日內向本院補提理由書狀
（均須按他造當事人之人數附繕本）上訴時應提出委任律師或具
有律師資格之人之委任狀；委任有律師資格者，另應附具律師資
格證書及釋明委任人與受任人有民事訴訟法第466條之1第1項但
書或第2項（詳附註）所定關係之釋明文書影本。
中　　華　　民　　國　　96　　年　　7 　　月　　26　　日
　　　　　　　　　　　　　　書記官　鄭靜如
附註：
民事訴訟法第466條之1（第1項、第2項）：
對於第二審判決上訴，上訴人應委任律師為訴訟代理人。但上訴
人或其他法定代理人具有律師資格者，不在此限。
上訴人之配偶、三親等內之血親、二親等內之姻親，或上訴人為
法人、中央或地方機關時，其所屬專任人員具有律師資格並經法
院認為適當者，亦得為第三審訴訟代理人。
